【裁判字號】    97,消債更,181
【裁判日期】    970924
【裁判案由】    更生事件
【裁判全文】
臺灣臺南地方法院民事判決           97年度消債更字第181號
聲  請  人  甲○○
即債 務 人
上列當事人因消費者債務清理事件聲請更生，本院裁定如下：
    主  文
聲請駁回。
聲請費用由聲請人負擔。
    事  實
一、按債務人與金融機構協商成立者，不得聲請更生或清算，但
    因不可歸責於己之事由，致履行顯有重大困難者，不在此限
    ；本條例施行前，債務人依金融主管機關協調成立之中華民
    國銀行公會會員辦理消費金融案件無擔保債務協商機制與金
    融機構成立之協商，準用前項之規定，消費者債務清理條例
    第151條第5項、第6項分別定有明文。又聲請更生或清算不
    合程式或不備其他要件者，法院應以裁定駁回之，但其情形
    可以補正者，法院應定期間先命補正，復為同條例第8條所
    明定。又按債務人聲請更生或清算時，應提出財產及收入狀
    況說明書，並提出證明文件，亦為同條例第43條規定，此為
    聲請更生之法定必備程式。再按債務人對於金融機構因消費
    借貸、自用住宅借貸、信用卡或現金卡契約而負債務，在聲
    請更生前應提出債務人對金融機構因消費借貸、自用住宅借
    款、信用卡或現金卡契約而負債，在聲請更生或清算前，應
    提出債權人清冊以書面向最大債權金融機構請求協商債務清
    償方案，並表明共同協商之意旨。但因不可歸責於己之事由
    ，致履行顯有重大困難者，不在此限。本條例施行前，債務
    人依金融主管機關協調成立之中華民國銀行公會會員，辦理
    消費金融案件無擔保債務協商機制與金融機構成立之協商，
    準用前項之規定，復據同條例第151條第1項、第5項及第6項
    所規定。亦言之，消費者債務清理條例對於更生及清理程序
    ，採協商前置主義，須於債務人無法與債權人協商，或協商
    成立後，因不可歸責於己之事由，致履行顯有重大困難者，
    使得聲請更生或清算。至該條例施行前，若債務人已依中華
    民國銀行公會會員辦理消費金融案件無擔保債務協商機制與
    金融機構成立協商者，雖無強令債務人於該條例施行後再為
    協商始得聲請更生或清算，然為避免債務人任意毀諾已成立
    之協商，濫用更生或清算之債務清理程序，亦非有不可歸責
    於己之事由，致履行顯有重大困難者，不得聲請更生或清算
    ，此即為聲請更生或清算尚須具備之要件。
二、本件聲請人略以：債務人於退伍後北上工作，欲趁年輕有正
    當工作，並加入每月新台幣（下同）20,000元之互助會，但
    在一年後因被倒會，致經濟能力出現問題，開始辦理現金卡
    、信用卡度日，然當時因薪資只有3萬多，每月償還債務之
    餘額，甚不足支付日常生活必需費用及房租等支出，使致財
    務產生更大之漏洞。目前薪資僅約每月42,000元左右，母親
    適罹患乳癌需花費甚多之醫療費用，協商金額每月即需
    31,005元，在扣除生活必要開銷之後（【月計】伙食12,000
    元、交通5,235元、電信3,500元、房租12,000元、其他日常
    生活用品2,500元、母親扶養費5,000元）實無法負擔協商金
    額，雖到處向親友借錢苦撐多期（民國95年12月至97年1月
    共履行13期），但因物價上漲、生活費用增加無法繼續負荷
    而只好毀約，係屬消費者債務清理條例第3條、第151條第5
    項但書之因不可歸責於己之事由，致履行有重大困難之情事
    ，爰依消費者債務清理條例聲請更生等語。
三、經查：
（一）債務人前於消費者債務清理條例施行前，依金融主管機關
      協調成立之中華民國銀行公會會員辦理消費金融案件無擔
      保債務協商機制與金融機構於95年12月間成立協商，雙方
      約定債務人每月應償還款項合計為31,005元，債務人自95
      年12月起開始繳款履行至97年1月，並有債務人與復華商
      業銀行之無擔保債務還款計劃書、聯合徵信中心之債務人
      信用報告書在卷可稽，堪信為真實。
（二）次查，債務人雖稱薪資僅有42,000元左右，然就債務人所
      提出95年綜合所得稅資料，債務人薪資收入有543,845元
      （每月約有45,320元），且與其配偶間並未有子女，且父
      親、配偶皆亦有收入來源，除債務人之母親外應無過多之
      法定扶養費用需支出，在扣除每月所需協商額後仍有
      14,315 元可負擔生活費用，可謂相當充裕，自無履行顯
      有重大困難之情況。就債務人所提出之三餐必要費用每月
      需12,000 元，似有過高之虞；又就交通5,235元、電信
      3,500元、日用品2,500元等部分，雖為生活必要支出，然
      債務人所提出之金額，似已超出一般人平均所需花費之金
      額，似難謂為生活必要支出；另債務人稱因母親罹患乳癌
      ，因父親收入不多僅足負擔自己之花費，姊姊曾華鈺已結
      婚亦有其家庭需照顧，而皆無法負擔母親之扶養費，故每
      月亦需支付扶養費及醫療費用5,000元等語，本院職權調
      閱債務人之父曾煥嘉及債務人之姊曾華鈺之稅務電子閘門
      財產所得，其父曾煥嘉目前96年收入仍有376,199元之多
      ，其姊曾華鈺亦有工作收入，皆有能力分擔債務人母親之
      扶養及醫療費用，且債務人之父曾煥嘉及債務人之姊曾華
      鈺皆為債務人之母曾王鈴真之法定扶養義務人，自有其分
      擔該費用之義務，是以，債務人每月需負擔5,000元作為
      債務人之母之扶養及醫療費之生活必要支出，尚不足採。
（三）另債務人陳稱每月需支付其岳父房貸10,000元至15,000元
      等語。然查，債務人目前所居住之房屋乃係92年間債務人
      之岳父在購買時即以債務人之配偶洪秋環之名字登記，而
      債務人與其配偶乃係96年11月始結婚，依常理論，債務人
      自無負擔岳父在結婚前即已贈與給配偶之財產之理，縱債
      務人所述為真，亦無提出買賣契約書或支付該項房貸之證
      明文件，是債務人稱每月需支付10,000元至15,000元不等
      之房貸費用，亦不足採。
四、綜觀債務人目前之經濟狀況比協商當時更為優渥、亦無不可
    歸責於己致履行顯有重大困難之情況下，應有繼續履約之可
    能，而不應恣意毀約。從而，債務人主張本件因有不可歸責
    於己之事由，至履行顯有重大困難云云，自非可採。本件債
    務人聲請更生，違背消費者債務清理條例第151條第6項之規
    定，且上開欠缺又屬無從補正，依上說明，自應駁回其聲請
    ，爰裁定如主文。
中    華    民    國    97    年    9     月    24    日
                    民事第二庭   法   官  侯明正
上為正本係照原本作成
如不服本裁定，應於裁定送達後10日內，以書狀向本院提出抗告
，並繳納抗告費新臺幣1千元。
中    華    民    國    97    年    9     月    24    日
                                  書記官  程欣怡


司法院資訊處製作；財團法人民間司法改革基金會備份。
